最高法院刑事判決　　　　　　　　　　　　　　　九十一年度台上字第一八九三號
　　上　訴　人　乙○○
　　　　　　　　甲○○
右上訴人等因貪污案件，不服台灣高等法院台南分院中華民國九十年四月二十三日第
二審更審判決（八十九年度上更(二)字第四八九號，起訴案號：台灣嘉義地方法院檢察
署八十六年度偵字第八一一六號、八十七年度偵字第一七九二號），提起上訴，本院
判決如左：
    主  文
原判決撤銷，發回台灣高等法院台南分院。
    理  由
本件原判決認定上訴人甲○○係「中國石油股份有限公司」（下稱「中油公司」）嘉
義營運處「大林加油站」站長，負責點收該加油站加油款及審核員工差假、工作日誌
等業務，上訴人乙○○係「大林加油站」加油員，負責加油及收取加油款工作，均係
依據法令從事公務之人員，均明知「中油公司」工作規則規定︻代簽到者︼以曠職論
處及曠職之日不給薪資。緣甲○○自民國七十九年一月五日起，至同年十二月九日止
，擔任「大林加油站」站長期間，明知乙○○沈溺大家樂賭博，時常未能簽到上班，
甲○○與乙○○竟基於犯意之聯絡，意圖為自己不法之所有，並基於概括之犯意，於
原判決附表一所示乙○○未依時上班之際，由甲○○利用值班機會，於該日工作日誌
代為簽到，登載於所掌管工作日誌公文書上，並完成製表蓋章，呈報「中油公司」嘉
義營運處，或利用原判決附表二所示輪休（或上、下午班不同班別）之際，前往「大
林加油站」代乙○○上班，並於該日代理站長王文華、游清木、謝桃源、紀俊郎、劉
俊云所掌管工作日誌上代乙○○簽到，使無犯意聯絡之王文華、游清木、謝桃源、紀
俊郎、劉俊云審核工作日誌時，未將乙○○剔除，而將不實事實登載於職務上所掌工
作日誌，並完成製表蓋章，呈報「中油公司」嘉義營運處，足以生損害於該營運處對
於人事管理之正確性。且甲○○於休假代簽到後或虛應執行勤務二小時旋離開加油站
，並未依時實際代執勤務，使該營運處人事、會計管理員陷於錯誤，誤認乙○○按時
上班，如數給與乙○○薪資（七十九年一月五日至六月三十日給予日薪九五五元，七
月一日至十二月九日給予日薪一千零八十元），乙○○於翌日或他日與甲○○碰遇時
，按未上班日數每日交付一千元予甲○○，計甲○○、乙○○共同利用職務上機會，
以相同方式詐騙得逞六十次（七十九年一月五日至六月三十日計三十二次，七月一日
至十二月九日二十八次，詳如原判決附表），共詐得六萬零八百元等情。因而撤銷第
一審判決，改判仍依牽連犯關係論處甲○○、乙○○共同連續依據法令從事公務之人
員，利用職務上之機會，詐取財物各罪刑，固非無見。
惟查：(一)、原判決之附表僅有一張所謂「甲○○於輪休或不同班別代乙○○簽到清查
表」，並無事實欄中所載「由甲○○利用值班機會，於該日工作日誌代為簽到」之附
表一事實，則原判決所認定之事實已有矛盾之違誤。且依該清查表列載甲○○代乙○
○簽到之次數已有六十次，如依原判決認定甲○○尚有利用值班機會，代為簽到之事
實，則甲○○代乙○○簽到於工作日誌上之次數，當不止原判決附表所載之六十次而
已。又依原判決理由二（二）引述乙○○於檢察官訊問時供稱：「……除甲○○代我
簽到外，因我沒有上班簽到習慣，有時由別人代簽。」、「……他們只是代我簽到，
而有收取我的賄款只有甲○○及劉景山二人。」等語，如果所供屬實，則乙○○被代
簽到之次數，尤不祇原判決所認定之六十次，實情如何？原審未詳予調查說明，遽依
上開清查表認定上訴人等利用職務上之機會，詐騙得逞六十次，亦有可議。(二)、乙○
○於原審既辯稱：「（自白書）是調查員強迫叫我照抄的，不是我的本意。」等語（
見原審更(二)卷第一八四頁），而原審於更(一)案審理中勘驗嘉義市調查站於八十六年十
二月十七日制作乙○○筆錄時之錄影帶，發現有「調查員曾出示六法全書條文予被告
閱覽告知自白之效力，要被告寫自白書，被告似表示不會寫，而由調查員打草稿後，
向被告告知內容，被告並無異議而抄寫……」之情形，且調查員謝檔明亦到庭坦承「
自白書是另外一個人寫好叫他（指乙○○）抄寫的」等語無誤（見原審更(一)卷第七一
頁、八二頁反面）。雖謝檔明同時供稱：「是要讓他知道格式是要如何寫的而已。」
之語，但觀諸該「自白書」並無任何格式（見偵查卷第三、四頁），且乙○○之「自
白書」內容與原判決認定之事實，不盡相符。是其書寫「自白書」是否出於自由意思
？調查員有無以利誘、詐欺之方式，使之抄寫自白書之情形？原審未深入調查，遽以
乙○○之自白與事實相符，應可憑信為由，採為上訴人等論罪證據之一，其採證自屬
可議。(三)、中油公司油品行銷事業部嘉南營業處雖函稱依加油站管理手冊第二篇汽車
加油站經營管理第五章：工作人員考勤及交班與結帳第六條規定：工作人員上班應即
於工作日誌簽到。但同時說明中油公司工作規則第三十七條規定：工作人員應於上班
時間開始後十分鐘內及下班時至指定地點依規定親自簽到（退）或打卡等情（見原審
更(二)卷第六十頁）；又證人劉東光（人事課長）雖到庭證稱：（工作日誌上出勤人員
及工作分配欄）規定由出勤人員自行親自簽名。然證人鄭文龍（管理師，負責加油站
上班情形）到庭證稱：「（中油加油站的站長或加油員上班須否簽到？）要簽到，是
以打卡鐘代替……」、「（有無上班是依據什麼查核？）依打卡鐘。」、「（提示工
作日誌，這是否簽到紀錄？）不是，這是分配責任紀錄。」、「工作日誌內工作分配
紀錄欄是一種工作責任分配，原則上由帶班也就是值班站長分配及填寫，有時候也會
由本人自己填寫，此欄應不是簽到的性質。」等語（見同上卷第五一、五二頁），與
劉東光所述不一，究竟何者為是？且中油公司發薪係依據工作日誌記載，抑打卡之資
料？原審均未詳加調查說明，遽依上開營業處函及劉東光之證詞，即認該工作日誌有
簽到簿之性質，尚嫌速斷，而有未盡調查職責及理由不備之違誤。(四)、原判決既引述
代理站長游清木於嘉義市調查站證稱：「（乙○○由你帶班時，有無確實上班？）有
時沒有確實上班，而由他人代班」、「我於甲○○休假時代理站長，甲○○即利用休
假時代乙○○至加油站並代為簽到」、「甲○○代乙○○上班大部分是至加油站簽完
名後即離開，未實際上班……」，及代理站長王文華證稱：「大部分時間乙○○未確
實上班，而由他人代班」、「由站長甲○○代理」、「……其間若逢乙○○有班，甲
○○均會至加油站代理乙○○上班並代乙○○簽到。」、「我身為代理站長，乙○○
沒來上班而由甲○○代班並簽到，我均親自目睹。」各等語。如果所述均屬實，則游
清木、王文華既均明知乙○○未確實上班，及甲○○有代乙○○簽到之情形，何以審
核工作日誌時，未將乙○○剔除，猶將不實事項登載於工作日誌，完成製表蓋章，呈
報中油公司嘉義營運處？而加油站工作範圍小、員工少，如乙○○未確實上班及甲○
○有代為簽到之情形，身為代理站長之王文華、游清木、謝桃源、紀俊郎、劉俊云等
人，是否有不知情之可能，自非無疑，原審未切實調查究明，遽認上訴人二人係利用
不知情代理站長王文華等填寫工作日誌，而申領乙○○薪資之間接正犯，其論斷不惟
與經驗法則有違，且有理由矛盾之違誤。上訴人等上訴意旨分別指摘原判決不當，均
非無理由，應認仍有撤銷發回更審之原因。
據上論結，應依刑事訴訟法第三百九十七條、第四百零一條，判決如主文。
中      華      民      國    九十一    年      四      月      四      日
                              最高法院刑事第八庭
                                  審判長法官  莊  登  照
                                        法官  洪  明  輝
                                        法官  黃  一  鑫
                                        法官  魏  新  和
                                        法官  林  秀  夫
      右正本證明與原本無異
                                              書  記  官
中      華      民      國    九十一    年      四      月      十      日
